【裁判字號】    92,婚,227
【裁判日期】    920603
【裁判案由】    離婚
【裁判全文】
臺灣台中地方法院民事判決  九十二年度婚字第二二七號
    原      告    丙○○
    訴訟代理人    溫文昌律師
    複  代理人    甲○○
    被      告    乙○○○  籍.
                            住.
                            .
右當事人間請求履行同居事件，本院判決如左：
    主      文
被告應與原告同居。
訴訟費用由被告負擔。
    事      實
甲、原告方面：
  一、聲明：求為判決如主文所示。
  二、陳述：兩造於民國（下同）八十九年十月十日在越南社會主義共和國（以下簡
      稱：越南）巴地─頭頓省結婚，雙方約定被告應在臺灣地區與原告共同生活，
      並以原告之住所為共同之住所，原告並於同年十月二十日在臺灣戶政機關辦妥
      結婚登記手續，嗣於八十九年十一月二日被告來臺與原告同居，期間於九十一
      年七月十二日被告曾返回越南探親後，然被告於同年七月二十八日返台入境後
      ，即於同年八月一日不知去向，棄家庭於不顧，而未返家，迄今未歸。被告無
      故離家，拒與原告履行同居生活，經原告四處尋訪，仍無下落，顯然違背同居
      義務，為此，提起本件訴訟等語。。
  三、證據：提出戶籍謄本、內政部警政署入出境管理局入出國日期證明書、被告行
      蹤不明之台中縣警察局九十一年九月九日中縣警外字第九一○五七三○一○○
      函、被告未在戶籍地居住之台中縣烏日鄉烏日村村長證明書各一紙，及越南巴
      地─頭頓省結婚證認證影本一件為證，並請求傳訊證人即原告哥哥廖壬宮。
乙、被告方面：
    被告未於言詞辯論期日到場，亦未提出書狀作何聲明或陳述。
丙、本院依職權向內政部入出境管理局調取被告入出境資料。
    理    由
一、按婚姻無效、確認婚姻成立或不成立、撤銷婚姻、離婚或夫妻同居之訴，得合併
    提起，或於第一審或第二審言詞辯論終結前，為訴之變更、追加或提起反訴，民
    事訴訟法第五百七十二條第一項定有明文。本件原告原提起離婚之訴，嗣變更為
    請求被告履行同居之訴，核與人事訴訟程序寬認訴之變更、追加，以求紛爭解決
    一次性之立法意旨無違，揆諸首揭法條，原告訴之變更自屬合法，應予准許。
二、本件被告受合法之通知，無正當理由，未於言詞辯論期日到場，經核無民事訴訟
    法第三百八十六條所列各款之情形，爰依原告之聲請，准由其一造辯論而為判決
    。
三、兩造夫妻關係現仍存續中，有原告提出之戶籍謄本配偶欄記載可稽。
四、本件原告為中華民國國民，被告則係越南國民，故本件訴訟有涉外因素，應屬涉
    外民事訴訟，依涉外民事法律適用法第十二條之規定，婚姻之效力依夫之本國法
    ，故本件婚姻效力之準據法應適用中華民國法律，核先敘明。又婚姻無效或撤銷
    婚姻，與確認婚姻成立或不成立及離婚或夫妻同居之訴，專屬夫妻之住所地或夫
    、妻死亡時住所地之法院管轄。但訴之原因事實發生於夫或妻之居所地者，得由
    各該居所地法院管轄；民事訴訟法第五百六十八條第一項亦定有明文。次按夫妻
    之住所，由雙方共同協議之，未為協議或協議不成時，得聲請法院定之。法院為
    前項裁定前，以夫妻共同戶籍地推定為其住所。民法第一千零二條亦著有明文。
    經查，本件原告請求與被告履行同居，原告為中華民國人民、被告為越南巴地─
    頭頓省人民，有結婚證書及戶籍謄本在卷足證，揆之首揭說明，本件婚姻效力之
    準據法自應適用我國法律。從而，本件應適用我民事訴訟法上開專屬管轄之規定
    。再本件原告起訴請履行同居，因被告來台後係與原告同住在台中縣烏日鄉○○
    街二三八號，雖嗣後被告返回越南巴地─頭頓省居住，惟仍應以上址為兩造在台
    之共同住所地，是依首揭規定，本件履行同居之訴，應專屬本院管轄，合先敘明
    。
五、本件原告主張兩造於八十九年十月十日在越南巴地─頭頓省結婚，並於臺灣辦理
    結婚登記手續，被告並於同年十一月二日來臺與原告同居，俟於九十一年七月十
    二日被告曾返回越南探親，於同年七月二十八日入境返台後，即於同年八月一日
    不知去向乙節，業據原告提出戶籍謄本，及結婚公證書，與內政部警政署入出境
    管理局入出國日期證明書、被告行蹤不明之台中縣警察局九十一年九月九日中縣
    警外字第九一○五七三○一○○號函文，與被告不在戶籍地居住之台中縣烏日鄉
    烏日村村長證明書各一件為證，復據證人即原告哥哥廖壬宮到庭證述無訛，此外
    並經本院依職權向內政部入出境管理局函查被告入出境資料核閱屬實。綜上，足
    證原告主張被告於九十一年七月二十八日入境返台，於同年八月一日後即離家出
    走，而未再與原告同居生活乙情，應堪信為真實。
六、按夫妻互負同居之義務。但有不能同居之正當理由者，不在此限，民法第一千零
    一條定有明文。又按夫妻之住所，由雙方共同協議之；未為協議或協議不成時，
    得聲請法院定之；法院為前項裁定前，以夫妻共同戶籍地推定為其住所，民法第
    一千零二條亦定有明文。是依民法第一千零零一條前段規定：「夫妻互負同居之
    義務」，而同居義務指永久同居而言，故夫妻為履行同居義務，經營共同生活，
    須決定共同住處，此乃婚姻本質之彰顯，故夫妻應以永久共同生活為目的，而互
    負履行同居之義務。雖住所係決定各項法律效力之中心地，然民法並未強制規定
    自然人應設定住所，且未明定應以住所為夫妻履行同居義務之唯一處所。觀諸夫
    妻同居之義務，係構成婚姻本質之內容，除法律成分外，尚有道德及情感上成份
    ，是夫妻縱未住於其住所，而係另居他處，亦不能免除於該他處互負同居之義務
    ，且夫妻同居義務係對等之義務。經查，原告於八十九年十月二十日在臺灣辦妥
    結婚登記手續後，被告於八十九年十一月二日即來臺與原告同居，期間雖於九十
    一年七月十二日被告曾返回越南，然於九十一年七月二十八日如期返台與原告團
    聚，顯見原告戶籍地即台中縣烏日鄉○○街二三八號為兩造共同生活之住所地，
    此有戶籍謄本及內政部入出境管理局函附之被告告入出境資料各一紙附卷可稽。
    揆之上開說明，顯見兩造係以原告戶籍地為共同生活之住所地，被告竟不履行同
    居義務，又無不能履行同居義務之正當理由，況被告經合法通知，既不於言詞辯
    論期日到場爭執，復不提出書狀答辯以供本院斟酌，此外又查無任何證據足資證
    明其有不能履行同居義務之正當理由，是原告上開主張堪信為真實。是原告本於
    夫妻關係，訴請被告履行同居，依法應予准許。
七、據上論結，本件原告之訴為有理由，依民事訴訟法第三百八十五條第一項前段、
    第七十八條判決如主文。
中      華      民      國    九十二    年      六      月      三      日
                          臺灣台中地方法院家事法庭
                              法     官   楊  熾  光
右正本證明與原本無異
如不服本判決，應於送達後廿日內，向本院提出上訴狀並表明上訴理由，如於本判決
宣示後送達前提起上訴者，應於判決送達後廿日內補提上訴理由書（須附繕本）。
中      華      民      國    九十二    年      六      月      三      日
                              法院書記官  何  俞  瑩


司法院資訊處製作；財團法人民間司法改革基金會備份。
